【裁判字號】    97,消債更,207
【裁判日期】    980701
【裁判案由】    更生事件
【裁判全文】
臺灣新竹地方法院民事裁定           97年度消債更字第207號
聲  請  人  甲○○
                        巷4號.
上列當事人因消費者債務清理事件聲請更生，本院裁定如下：
    主  文
聲請駁回。
程序費用由聲請人負擔。
    理  由
一、按債務人與金融機構協商成立者，不得聲請更生或清算，但
    因不可歸責於己之事由，致履行顯有重大困難者，不在此限
    ；本條例施行前，債務人依金融主管機關協調成立之中華民
    國銀行公會會員辦理消費金融案件無擔保債務協商機制與金
    融機構成立之協商，準用前項之規定，消費者債務清理條例
    第151條第5項、第6項分別定有明文。衡諸債之關係係以當
    事人間之信賴關係為基礎，為社會經濟組織之重要支柱，故
    當事人於以法律行為追求自己之利益之際，亦應顧及對方之
    利益，並考量債權債務在社會上之作用，本於誠實及信用之
    原則，行使債權及履行債務。是對於已陷入經濟上困境之消
    費者，若任其於惡性循環之債務窘境中自生自滅，將衍生嚴
    重之社會問題，難以維持安定之社會經濟秩序，故為兼顧債
    權人、債務人雙方之利益，對陷於經濟上困境之消費者，乃
    允其於消費者債務清理條例施行後，得選擇以重建型之更生
    程序或清算型之清算程序清理其債務，藉以妥適調整債務人
    與債權人及其他利害關係人間之權利義務關係，保障債權人
    獲得公平受償，並謀求消費者經濟生活之重建復甦機會。惟
    對於已與金融機構協商成立，或於本條例施行前，已依金融
    主管機關協調成立之中華民國銀行公會會員辦理消費金融案
    件無擔保債務協商機制與金融機構成立協商之債務人，若非
    因不可歸責於己之事由，致履行顯有重大困難，僅係為圖謀
    減免債務，而不為債務之履行，自有違債權契約為誠信契約
    之本旨，故依消費者債務清理條例第151條第6項準用同條第
    5項前段之規定，不得聲請更生或清算，始能避免肇致道德
    危險。次按債務清償方案成立後，應由債務人按其條件履行
    ，如因事後發生情事變更，在清償期間收入或收益不如預期
    ，致該方案履行困難甚或履行不能，因不可歸責於己，始能
    准許債務人聲請更生或清算，以避免債務人任意毀諾已成立
    之協商，濫用更生或清算之裁判上債務清理程序。從而所謂
    「不可歸責於己之事由」，應係指客觀上聲請人之支出增多
    ，或收入、收益減少，非其成立協商時所能預期，諸如物價
    上漲而成本增加、家屬患病等以致支出增加，或因病無法工
    作、僱佣之公司倒閉或裁員、失業、減薪等以致收入減少，
    均屬之。
二、本件聲請人即債務人聲請更生意旨略以：聲請人於消費者債
    務清理條例施行前，曾依照中華民國銀行公會會員辦理消費
    金融案件無擔保債務協商機制與金融機構成立協商，每月應
    給付金融機構債權人新臺幣（下同）12,778元，另與未納入
    上開協商機制之保證責任嘉義市第三信用合作社成立協商，
    每月須繳付6,402元，聲請人每月收入約23,000元，扣除每
    月生活支出10,856元，已超出負荷，而聲請人於96年12月因
    工作關係，在樓梯摔倒受傷，無法工作，請假休養，惟公司
    不允許請假太多，乃於97年2月15日離職，聲請人無力負擔
    協商債務應可認定屬不可歸責於聲請人等語。
三、經查，本件聲請人前於95年5月與保證責任嘉義市第三信用
    合作社以外之全體無擔保債權銀行協商成立，並約定自95年
    7月起開始分120期按年息4%還款，每月還款12,778元，嗣還
    款至97年4月止，於97年5月毀諾未再還款，已據最大債權銀
    行函覆，並據提出消費金融案件無擔保債務還款計畫書、協
    議書等影本在卷可稽，堪認聲請人於消費者債務清理條例施
    行前，確曾依照中華民國銀行公會會員辦理消費金融案件無
    擔保債務協商機制與金融機構成立協商，每月應給付金融機
    構債權人12,778元，是依消費者債務清理條例第151條第5項
    但書之規定，聲請人須有不可歸責於己之事由，致履行顯有
    重大困難，始得聲請更生。
四、查本件聲請人主張原協商不合理，除協商金額外，另須給付
    保證責任嘉義市第三信用合作社每月6,402元及生活費用，
    加以96年12月間因公受傷，公司不允許請假過多，乃於97年
    2月15日辭職，頓失工作，聲請人無力負擔協商債務，係因
    非可歸責於己之事由而毀諾云云。經查，聲請人前開主張固
    據其提出協議書及無擔保債務還款計畫書、財產及收入狀況
    說明書、債權人清冊、財團法人金融聯合徵信中心當事人綜
    合信用報告、戶籍謄本、存摺影本、房屋租賃契約書、診斷
    證明書、看診收據等為憑。惟查：
(一)聲請人固於96年12月27日因跌倒致左踝、左膝挫傷而至醫院
    就醫，惟依其受傷之程度，並未達於須離職休養之程度，此
    經本院向債務人就診之國泰醫療財團法人新竹國泰綜合醫院
    函查聲請人之傷勢須休息多久，始能恢復擔任旅社整理房間
    之工作，據該院函復：「病患因跌到致左踝、左膝挫傷於96
    年12月27日至本院急診就醫，且於97年1月2日、97年1月11
    日及97年1月21日陸續至本院骨科門診追蹤；依醫理，宜休
    養約四週左右。」等語明確，故聲請人於適當之休養後，即
    應恢復工作，並無離職休養之必要。聲請人就其確有離職休
    養之必要一節，並未提出任何事證，供本院審酌，其自行離
    職以致收入減少，尚難謂其未依協商條件履行，具有不可歸
    責之事由。
(二)聲請人於95年5月協商成立時係任職於新苑大旅社，95年全
    年薪資收入（含薪資及其他福利所得）為236,550元，約相
    當於每月薪資19,713元；96年全年薪資收入（含薪資及其他
    福利所得）為285,635元，約相當於每月薪資23,803元，有
    財產所得調件明細表附卷可稽。另聲請人之配偶林福進任職
    於竹興精密工業股份有限公司，自96年1月起至97年8月5日
    止，其薪資轉帳收入合計為915,020元，平均每月收入為45,
    751 元，此有林福進於國泰世華銀行香山分行之0000000000
    00號帳戶存摺影本在卷足憑。故於聲請人尚未離職前，與配
    偶合計每月之收入約有65,464元。聲請人離職後，因照顧孫
    兒，每月由女兒給付1 萬元，故聲請人離職後，與配偶林福
    進之收入合計，約有55,751元。扣除聲請人於95年5 月與除
    保證責任嘉義市第三信用合作社以外之全體無擔保債權銀行
    協商成立，每月須清償12,778元，及與保證責任嘉義市第三
    信用合作社成立協商，須另行支付之6,402 元外，尚有
    36,571元足供聲請人及其家人生活，自足供聲請人及其家人
    基本生活所需。聲請人主張其每月消費支出為10,856元，依
    此計算，其與配偶林福進之收入除清清協商債務外，並非不
    足以維持生活。況依消債條例之立法目的，係為使不幸陷入
    經濟困境之人得以清理債務、重建生活，並在清理過程中能
    保有符合人性尊嚴之最低基本生活，而非維持債務人過去之
    寬逸生活，是於評估履行原協商方案是否顯有重大困難時，
    並非由債務人任意主張其基本生活費用之數額，否則將造成
    揮霍無度致難以履行原協商方案者，反而更容易進入更生程
    序之歧異現象；是本件債務人之每月生活費用，仍應以行政
    院主計處公告之97年度臺灣省每人每月最低生活費用9,829
    元為計算基準，聲請人與聲請人與配偶共同生活，則其等2
    人每月最低生活費為19,658元（即9,829 元×2 人＝19,658
    元），以聲請人及其配偶林福進之收入扣除履行協商債務後
    之餘額約36,571元，顯已足敷支付聲請人維持其本人及家人
    每月最低基本生活費用，且尚有餘額。
(三)此外，姑不論聲請人與金融機構成立之協商是否債權人就協
    商之債權全然未為讓步，或達成之協商條件僅對債權人有利
    ，而未能減低聲請人清償債務之沉重負擔，此均非所謂之「
    因不可歸責於己之事由，致履行有重大困難」，況聲請人與
    保證責任嘉義市第三信用合作社以外之全體無擔保債權銀行
    協金融機構成立之協商方案係分120期按年息4%還款，每月
    還款12,778元；與保證責任嘉義市第三信用合作社成立之協
    商方案亦已經該社自原月繳10,186元，利率11.11%，降為月
    繳6,402元，利率7%，顯然金融機構並非全然未為讓步，且
    應已衡量聲請人之清償能力，減低聲請人清償債務之負擔，
    並非全然僅對債權人有利，亦足認聲請人就協商條件應已考
    慮自身履行能力而成立協商者，並非聲請人主張之協商不合
    理，其於協商成立時即無履行能力。據此，聲請人主張前與
    金融機構成立協商後毀諾係「因不可歸責之事由，致履行顯
    有重大困難」云云，尚不足採。
五、綜上，本件聲請人雖於96年12月27日因公受傷，惟其程度並
    未到達須離職休養之程度，聲請人自行離職，以致收入減少
    ，自不符合「因不可歸責於己之事由，致履行顯有重大困難
    」之更生要件。另依聲請人離職後，與其配偶之收入合計，
    仍可負擔與金融機構之協商金額，且能維持基本生活，聲請
    人履行協商之承諾，應無重大困難。縱聲請人一時不便履行
    債務，亦得經由個別債權銀行協商程序或向最大債權銀行聲
    請進行「個別協商一致性方案」之協商程序以求適當履債。
    準此，堪認聲請人尚乏不可歸責於己致履行顯有重大困難之
    情形可言。是以，聲請人既未舉證證明其自願離職究有何不
    能歸責之事由，致履行協商顯有重大困難，所為更生之聲請
    ，於法即有未合，應予駁回。
六、爰依消費者債務清理條例第8 條、第46條、第151 條第1 項
    、第5 項但書，裁定如主文。
中    華    民    國    98    年    7     月    1     日
                  民事第一庭    法      官  蔡孟芳
上為正本係照原本作成。
如不服本裁定，應於裁定送達後10日內，以書狀向本院提出抗告
，並繳納抗告費新臺幣1千元。
中    華    民    國    98    年    7     月    1     日
                                書  記  官  李慧娟


司法院資訊處製作；財團法人民間司法改革基金會備份。
